【裁判字號】    97,台上,6877
【裁判日期】    971231
【裁判案由】    偽造文書等罪
【裁判全文】
最高法院刑事判決            九十七年度台上字第六八七七號
上  訴  人  台灣高等法院檢察署檢察官
被      告  甲○○
上列上訴人因被告偽造文書等罪案件，不服台灣高等法院中華民
國九十五年六月七日第二審判決（九十五年度上訴字第九三四號
，起訴案號：台灣台北地方法院檢察署九十年度偵字第三四九七
號），提起上訴，本院判決如下：
    主  文
原判決撤銷，發回台灣高等法院。
    理  由
本件原判決以檢察官公訴意旨略稱：張福來係富堡電力股份有限
公司（下稱富堡公司）負責人，富堡公司擬與台灣電力公司（下
稱台電公司）簽訂購售電合約，由富堡公司在宜蘭縣蘇澳鎮興建
發電廠，但富堡公司需繳交運轉前履約保證金新台幣（下同）三
億五千零四十萬元，折合美金一千二百萬元。陳森雄（另案為無
罪判決）與陳徐秀環（經另案為有罪判決）乃共同基於意圖為自
己不法之所有，由華新電通公司陳森雄於民國八十九年九月二十
日介紹友翔公司陳徐秀環予富堡公司，陳森雄稱陳徐秀環手中擁
有二億美金之信用狀，可分割美金一千二百萬元借貸予富堡公司
充作上述履約保證金，陳徐秀環向張福來表示該筆資金係來自於
美國CKW ANGEL DEVELO PMENT CORP.與SNENGINE ERING AND INV
ESTMENT INC.兩家公司（下稱美方），陳徐秀環並於八十九年十
月十八日通知富堡公司稱信用狀已到，富堡公司並於次日即十九
日與陳森雄、陳徐秀環洽談信用狀分割須富堡公司配合之細節。
富堡公司不疑有他，在信任確有上述資金可供運用之下，遂與台
電公司正式簽約。之後陳徐秀環介紹友翔公司內專業人員即被告
甲○○及真實姓名及年籍均不詳之李健士等人共同與富堡公司洽
辦借貸一案，並於八十九年十月二十四日，以電話要求富堡公司
匯款五百八十六萬八千元至陳徐秀環指定之帳戶，作為支付給銀
行分割上述二億美金信用狀之手續費，其支付情形分別為張福來
於八十九年十月二十四日及二十五日各匯款二百五十萬元共計五
百萬元，至陽信銀行社子分行收款人戶名為賴思宜，帳號為0000
0000000 號之帳戶內，另外八十六萬八千元由富堡公司於八十九
年十月三十一日匯至土地銀行永和分行收款人戶名為陳徐秀環，
帳號為000000000000號之帳戶內。富堡公司於匯款後急於確認何
時可收到該筆美金一千二百萬元資金，惟陳徐秀環始終未提出信
用狀影本或資金證明書予富堡公司，並一直虛與委蛇，於八十九
年十一月二十二日，友翔公司與富堡公司簽定「協議書」，友翔
公司承諾於八十九年十二月一日前支付上開資金予富堡公司。陳
徐秀環復於八十九年十一月四日與富堡公司開會，通知富堡公司
該筆一千二百萬元美金已經由美方轉入台灣，陳徐秀環並稱美方
見此投資計畫利潤很好而要求與富堡公司合作此案，富堡公司表
示同意並與友翔公司、美方等三方協議持有股份比例，並由富堡
公司匯款予美方，用以支付美方來台開會五人之機票共計美金八
千五百元。該五人於八十九年十二月二日入境台灣後，經多次開
會協議均無結論，亦無出資意願，致使富堡公司無法履約繳交台
電公司上開運轉前履約保證金，而失去締約機會，因認甲○○與
陳徐秀環、陳森雄共同涉犯刑法第三百三十九條第一項詐欺罪，
第二百十條及第二百十六條行使偽造私文書罪之罪嫌等情。惟經
審理結果，認為不能證明被告犯罪，乃維持第一審諭知被告無罪
之判決，駁回檢察官在第二審之上訴。固非無見。
惟查：(一)、有罪之判決書依法應記載法院所認定之犯罪事實，而
無罪判決書因無認定之犯罪事實可供記載，固不必記載其犯罪事
實，但仍應將檢察官之公訴意旨或自訴人之自訴意旨，予以明確
記載，始足以判斷法院所判決之範圍，是否與公訴或自訴意旨之
範圍相一致，以及有無已受請求之事項未予判決或未受請求事項
予以判決之違法。本件原判決認「公訴意旨認被告甲○○涉有詐
欺、偽造文書之罪嫌，無非係以：富堡公司匯款至賴思宜及陳徐
秀環帳戶之匯款證明、友翔公司開立之五百萬元本票、富堡公司
與友翔公司之借貸協議書、富堡公司支付美方來台費用之匯款證
明、陳徐秀環於八十九年十二月五日提出之偽造資金證明及要求
發給台電之函文、會議照片兩張、台灣銀行國外營業部資料資為
佐證。」，其中行使偽造私文書，原判決認係陳徐秀環一人所為
，被告並無偽造文書之行為，維持第一審無罪判決之諭知；惟依
起訴事實，僅記載至「美方人員於八十九年十二月二日入境台灣
，開會協議……．」（見起訴書第六頁），而該偽造台灣銀行美
金存款證明，依卷內資料係於八十八年十二月五日深夜由徐陳秀
環派人交付富堡公司，被告與陳森雄均在場，再轉交與台電公司
，經台電公司發現不實（見起訴書第八頁第三行），是其犯罪事
實，是否僅及於詐欺犯行，對於被告於何時、何地、如何行使偽
造之存款證明，是否有參與偽造該存款證明等偽造私文書構成要
件之具體犯罪事實，均付闕如，是此部分，似非屬起訴範圍。如
果無訛，原判決有無就未受請求之事項予以判決，應予釐清。如
果已在起訴範圍，第一審台灣台北地方法院，就該部分判決無罪
，原審予以維持，又就上開部分何以得加以審判未予說明，其適
用法律難謂確當，併有判決理由不備之可議。(二)、審理事實之法
院，對於被告有利及不利之證據，應一律注意，綜合全案證據資
料，本於經驗法則以定其取捨，並將取捨證據及得心證之理由，
於判決書內詳予說明，倘僅援用有利於被告之證據而為被告有利
之認定，對於不利於被告之證據恝置不論，難謂於法無違。又證
據雖已調查而其內容尚未明瞭者，即與未經調查無異，如遽行判
決，仍屬應於審判期日調查之證據而未予調查。依卷內資料，
證人張福來警詢供陳「負責與我公司洽談之慈航科技有限公司甲
○○及裕農欣公司李健士等人都是陳徐秀環指派接洽此案。……
陳徐秀環竟出示台灣銀行美金存款二億元之證明影本，後經我向
台灣銀行求證，原來係屬偽造影本。」（見偵查卷第七頁）。
徐陳秀環於另案第一審供述「（問：認識甲○○否？）認識，他
是賣電腦零件的，他跟李健士教授很要好，李教授在台灣不熟，
所以帶著甲○○去。」，「（問：李健士跟甲○○談，你有沒有
去？）我去過幾次，我去時陳森雄在場。」（見台灣台北地方法
院九十一年度訴字第四三０號卷(一)第二四五至二四六頁）；「〔
問：（提示前引偵查卷第一０四頁）友翔富堡簽定的合約書？〕
這不是我簽的，這是甲○○代簽的，我不在場，我不知情。」（
見前引另案第一審卷(一)第二五四頁）；「（問：富堡簽約時，你
當時手上有無兩億元美金的信用狀？）沒有，錢是要美國付的，
我沒有任何東西，也沒有現金、信用狀。」（見前引另案第一審
卷(一)第二五九頁）。被告先於偵查中自白「我是陳徐秀環助理
。」（見偵查卷第九十六頁）；「（問：跟陳徐秀環工作多久？
）三年。」（見偵查卷第九十八頁）；於另案第一審供述「我只
是代表公司洽談，也跟美方、富堡公司洽談，過程我只有洽談商
務，我是代表友翔公司，我是員工，我沒有職稱、薪水，有談成
才有酬庸，開會我有參與，到經濟部作仲裁、協調我有到。」（
見前引另案第一審卷(一)第一八六頁）。則被告究係陳徐秀環之助
理、抑或友翔公司之代表？被告與友翔公司、陳徐秀環之關係為
何？此部分陳徐秀環之證詞與甲○○之供述互有歧異。實情如何
？與被告有無參與行使偽造文書、詐欺等犯行至有關係，即有究
明之必要。乃原審未依上訴人之聲請，進一步予以調查釐清，遽
予判決，尚嫌速斷，難謂無應於審判期日調查之證據，而未予調
查之違法。(三)、共同正犯之成立，祇須具有犯意之聯絡，行為之
分擔，既不問犯罪動機起於何人，亦不必每一階段犯行，均經參
與。經查，本件陳徐秀環行使偽造台灣銀行二千萬元存款之文書
、偽造台灣銀行二億元美金存款證明之英文文件，除有陳徐秀
環、陳森雄於偵查中之供述外（見偵字第三四九七號卷第九十六
頁、第八十八至第八十九頁）；證人張福來於另案第一審證述
「（問：徐秀環或是陳森雄有無拿出什麼證明讓你相信有這筆資
金？）到陳森雄辦公室，由徐秀環提出台銀一筆資金證明。」（
見前引第一審卷(二)第一三一頁），並有台灣銀行美金存款二億元
之證明影本（見偵查卷第六十九頁）；證人鄭永釗於另案第一
審證稱「（問：你們商談或是討論過程中，甲○○是否有參與？
）幾乎每次他都有參與。」（見前引第一審卷(三)第一０五頁）；
證人張福來於另案第一審證稱「（問：何時看到甲○○出來談
這件事？）本案履約保證金調資金時，甲○○都有出來談。……
在十一月十三日，說下午三點在華通開會，有徐秀環、甲○○還
有李健士、陳森雄陳總，他們都有一起開會，接洽這件事。」「
（問：開會當天談什麼？）資金問題。」「（問：甲○○在開始
簽約時，還有徐秀環、陳森雄拿存款證明給你看時，是否都在？
）存款證明時，甲○○不在場，是陳森雄、徐秀環拿給我看的。
」「（問：後來簽約時，甲○○有無在場？）有。」（見前引第
一審卷(二)第一三七至一三八頁）；「……（問：關於資金來源，
如何提到？）徐秀環部分是說台灣很多集團跟他們借錢，他手上
有兩億元美金，他說要借我們一千兩百萬元，甲○○部分內容跟
徐秀環一樣，也是說借貸，他說資金來源是從外國來的，這是甲
○○、徐秀環都有提到。」（見前引第一審卷(二)第一四九至一五
０頁）；「……（問：甲○○談何事？）一開始他就出現，他負
責徐秀環沒有出面就是甲○○代表友翔公司，投資或是借貸甲○
○都有出現。」「（問：收分割信用狀部分？）那時都是徐秀環
通知我們，那段甲○○好像沒有出現。」「（問：費用之後，甲
○○知道費用的事？）有，他知道。……陳徐秀環介紹甲○○說
他是友翔公司董事，有時我們聯絡不到徐秀環就通知甲○○，所
以甲○○清楚。」「（問：甲○○有無下決定？）有，包括資金
、過程，甲○○有提到怎麼做的方式，如何協助我們提供資金，
投資時，有開出合作條件。」（見前引第一審卷(三)第一一二至一
一四頁）；「我跟徐秀環說，我今天只有二百五十萬元，徐秀環
說沒有關係，你先匯二百五十萬元，甲○○也在場，是甲○○跟
我說的電話。」（見前引第一審卷(三)第二０七頁）。綜上，證人
等所供證言如屬非虛，被告是否如原判決所載，僅為受陳徐秀環
之邀，誤信陳徐秀環所捏造之情節，參與本件投資案件之進行，
而未分擔實行陳徐秀環行使偽造文書及詐欺犯行之一部，非無疑
義。原判決對於前揭不利被告之證據，恝置未論，逕為無罪之判
決，非無採證違背法則及判決理由不備之違誤。以上或為上訴意
旨所指摘，或為本院得依職權調查之事項，應認原判決有發回更
審之原因。
據上論結，應依刑事訴訟法第三百九十七條、第四百零一條，判
決如主文。
中    華    民    國  九十七  年   十二   月  三十一  日
                      最高法院刑事第六庭
                          審判長法官  洪  清  江
                                法官  韓  金  秀
                                法官  林  勤  純
                                法官  李  錦  樑
                                法官  陳  國  文
      本件正本證明與原本無異
                                      書  記  官
中    華    民    國  九十八  年    一    月   十二   日
                                                      K


司法院資訊處製作；財團法人民間司法改革基金會備份。
